【裁判字號】    90,重上,537
【裁判日期】    920225
【裁判案由】    清償債務
【裁判全文】
臺灣高等法院民事判決  九十年度重上字第五三七號
      上  訴  人  甲○○
      訴訟代理人  黃淑芬律師
      複  代理人  張菀萱律師
      被  上訴人  復華證券金融股份有限公司
      法定代理人  張昌邦
      訴訟代理人  潘莉臻
右當事人間清償債務事件，上訴人對於中華民國九十年八月二日臺灣臺北地方法院八
十九年度重訴字第二三五四號第一審判決提起上訴，本院判決如左：
    主    文
原判決關於命上訴人給付違約金部分廢棄。
右廢棄部分，被上訴人在第一審之訴駁回。
其餘上訴駁回。
第二審訴訟費用由上訴人負擔。
    事    實
甲、上訴人方面：
一、聲明：
  (一)原判決廢棄。
  (二)駁回被上訴人在第一審之訴。
二、陳述：除與原判決記載相同者外，補稱略以：
  (一)本件係訴外人國產汽車股份有限公司（下稱國產汽車公司）負責人張朝喨等人利
    用人頭戶炒作股票之金融犯罪，嗣東窗事發後，張朝喨等人即於民國（下同）八
    十七年十一月十五日與被上訴人協商，承認系爭人頭帳戶均為其等所借用，故願
    承擔相關人頭戶數十億元之債務，被上訴人乃與之簽訂債務承擔契約，同意由張
    朝喨、張朝翔兄弟承擔包括上訴人被盜用之帳戶在內之該等人頭戶債務，並同意
    將所有被利用之人頭帳戶通訊地址變更為國產汽車公司之地址。而徵諸被上訴人
    同意由張朝喨等人承擔前開龐大債務，及參以證人劉素貞於原審、訴外人黃美齡
    於另案台北地方法院八十九年度重訴字第二○○○號、第四六三二號審理時均證
    稱：出事後，被上訴人台中分公司經理吳自強通知伊等將所有信用帳戶地址更改
    至台北等語，而系爭信用交易帳戶變更後之通訊地址正係國產汽車公司之地址，
    其他訴外人等之函件送達地址亦均為同址等情，以及國產汽車公司之財務危機，
    早於八十七年九月份即為財訊雜誌所披露，市場上均知張朝喨利用人頭戶炒作國
    產汽車公司股票，更何況該等人頭帳戶於八十七年十月間密集大量進出國產汽車
    公司股票，衡情絕非巧合，必有幕後之人操控，被上訴人身為國內知名之專業證
    券金融公司，豈有不知之理。是被上訴人於事發前早已明知系爭帳戶為張朝喨之
    人頭戶，仍願將融資貸與張朝喨所利用之人頭戶，應自負其責。
  (二)查訴外人詹秀貞係光和證券董事長詹正恩之女，負責將炒股資金匯入人頭帳戶內
    ，統籌買賣國產汽車公司股票事宜，而上訴人鮮少大筆進出股票，惟在八十七年
    十月十四日竟買進國產汽車公司股票二百張，總金額達新台幣（下同）一千一百
    七十萬元，顯有異常，不難印證上訴人帳戶確係為他人利用炒作股票。而光和證
    券對於八十七年十月間出現眾多人頭戶大量進出國產汽車股票之事，不可能不知
    ，其未加制止，足證有與張朝喨等人勾串炒股之情。
  (三)張朝喨等串通多家證券公司，由渠等提供大量資金，透過人頭帳戶買賣自家公司
    股票，是形式上張朝喨等人雖未親自買賣國產汽車股票，惟實質上掌控資金來源
    與流向者均為張朝喨等，故雖有買賣之形式，但股票所有權實質上並未移轉，該
    集團間偽作之買賣實已構成證券交易法第一百五十五條第一項第二款禁止「沖洗
    買賣」之規定，而為法所不許。而張朝喨為國產汽車公司負責人，明知國產汽車
    公司財務出現危機，且此等消息勢將嚴重影響股價，在該消息未公開之際大舉買
    進自家股票，以達護盤炒股之目的，亦違反證券交易法第一百五十七條之一及公
    司法第一百六十七條之規定。張朝喨違反前開強制規定，透過人頭戶所為之股票
    交易，依法應屬無效。而被上訴人明知張朝喨等人之惡行，仍提供融資配合炒股
    ，所為更嚴重違反上開條文之精神，依民法第七十一條及脫法行為之理論，系爭
    融資契約與股票交易應屬無效，就此不法投資所生損害，上訴人自無負擔之理。
  (四)融資融券信用帳戶開立者僅取得融資融券買賣之資格，至與證券金融業者間是否
    成立融資融券債權債務關係，仍應視當事人有無親自表明以融資融券買賣股票而
    成立個別之融資融券買賣契約而定。查本件系爭國產汽車公司股票之買賣並非上
    訴人親自下單，而係詹秀貞指示營業員劉素貞下單買進，是上訴人既未為買進系
    爭股票之意思表示，則系爭融資買賣國產汽車公司股票的意思表示即不可能合致
    ，前開融資買賣契約根本不成立，被上訴人之請求自屬無據。
  (五)劉素貞已於原審證稱系爭國產汽車公司股票係詹秀貞指示下單買進，與上訴人無
    關，足證係詹秀貞等人未經同意盜用上訴人之信用帳戶，劉素貞雖自承有蓋空白
    取款條，然其功能僅係證券交割後得代為取款，並無法證明上訴人有授權劉素貞
    使用帳戶代為融資買賣股票之意。姑不論上訴人未同意劉素貞得任意使用系爭信
    用帳戶，縱曾授權劉女代辦股票交割事宜，劉女亦應在上訴人授權範圍內為之，
    其未經同意擅將帳戶提供予詹秀貞使用，亦逾越其權限，二人所為要屬無權代理
    。再證券存摺既由上訴人之母保管，管理權應為其母所有，與劉素貞何干？又詹
    ？且上訴人如自行保管印章，本意即不欲他人使用系爭帳戶，豈有再授權他人任
    意使用之理，足見上訴人根本未同意劉素貞或詹秀貞得任意使用系爭信用帳戶。
  (六)按依證券商辦理有價證券買賣融資融券管理辦法等相關規定，辦理徵信乃被上訴
    人核准開立信用帳戶之必要條件，若徵信不完全而仍容許開戶，被上訴人應自負
    風險及所有不利益。被上訴人就系爭之融資額度，申請者是否有足夠之償還能力
    等事項，本為其融資業務經營所應審查之範疇，況系爭融資額度又屬鉅額，被上
    訴人更應翔實審核開立信用帳戶之條件，則被上訴人因自身未盡前揭徵信義務所
    致生之系爭損害，自不應由上訴人負責。
  (七)上訴人並未收到被上訴人補繳差額或擔保品之通知，且亦未曾填寫信用帳戶變更
    申請書，上訴人對地址變更乙事從不知情。且觀另案人頭戶范英美之信用帳戶變
    更申請書所載日期為八十七年十一月十日，被上訴人寄發補繳通知大宗郵件上之
    日期亦為八十七年十一月十日，惟製作列印之時間為非上班時間之早上七點五十
    分，可知該等人頭戶之姓名及變更後之地址等資料均於變更申請書未填妥前即已
    決定並製作完成，可知被上訴人與張朝喨對於何者係買賣國產車之人頭戶一節早
    有默契，始會在事發後隨即將多達十三名之信用帳戶地址變更於同址。
  (八)縱認兩造間就系爭國產汽車公司股票之融資買賣契約有效成立，惟依雙方所訂融
    資融券契約中為契約內容之一部之復華證券金融股份有限公司融資融券操作辦法
    第二十條之規定，上訴人有將上開補繳通知送達上訴人之義務，上訴人並未收受
    六月至九月間曾恢復交易，至八十八年九月時開始有些微之交易量，後至八十九
    年二月再度恢復交易，且即有明顯之交易量，於八十九年度之交易量更多次至萬
    張之譜，被上訴人遲至九十年二月二十三日始處分系爭股票，有違上開操作辦法
    第四十四條所定應即時處分擔保品之義務，而構成民法第二百二十七條之不完全
    給付，應對上訴人負損害賠償責任，是被上訴人請求償還之融資金額，上訴人自
    得於前揭損害賠償數額範圍內主張抵銷。
三、證據：除援用原審提出者外，補提光和證券人頭戶一覽表、人頭帳戶通訊地址變
    更一覽表、台北地方法院八十九年度重訴字第二○○○號、第四六三二號民事判
    決、錄音帶譯文、國產車股價波動一覽表、范英美信用帳戶變更申請書各一件、
    協議書二件（以上均影本）為證。
乙、被上訴人方面：
一、聲明：駁回上訴
二、陳述：除與原判決記載相同者外，補稱略以：
  (一)本件信用交易帳戶係上訴人於八十二年五月二十四日申請開立，並於八十五年五
    月二十九日續約，足徵兩造間有融資融券契約關係存在。系爭信用帳戶開立後，
    上訴人即以該系爭帳戶進行有價證券之買賣交易，可知系爭信用帳戶乃係上訴人
    為本人之投資而開立及使用，上訴人指稱系爭帳戶係訴外人張朝喨之人頭戶，又
    指摘被上訴人於案發前已明知上開情事，均屬無稽。而由訴外人劉素貞於原審之
    證詞可知系爭信用帳戶除上訴人自行使用之外，尚授權訴外人劉素貞使用，因此
    ，系爭帳戶內縱有非屬上訴人自行買賣之交易，上訴人仍應負授權人之責。又上
    訴人既授權訴外人劉素貞共同使用系爭信用帳戶，訴外人劉素貞再將系爭信用帳
    戶提供予其他第三人買賣，自應認在上訴人授權範圍內所為之行為，故其他第三
    人所為之買賣交易之法律效果當由上訴人負擔。
  (二)次查劉女獲上訴人之同意使用系爭信用帳戶從事股票買賣交易，並由上訴人給予
    交割銀行帳戶之空白取款條，辦理交割作業，此由上訴人於八十五年五月二十九
    日辦理續約後，均未再進行買賣交易，而係供劉女使用，足證上訴人確有授權劉
    信用帳戶買進系爭國產車股票，應不違反上訴人之授權意思，縱有限制，依民法
    第一百零七條規定亦不得以該限制對抗善意之被上訴人。上訴人稱未曾同意劉素
    貞使用系爭信用帳戶，或稱僅授權代辦股票交割事宜，要屬脫卸之詞。又上訴人
    簽訂融資融券契約、開立信用帳戶後，該信用帳戶即在上訴人管領下從事買賣交
    易之用，而信用帳戶內所從事之交易，自應係上訴人所為，倘上訴人未授權他人
    使用系爭信用帳戶，第三人何以得知上訴人之帳戶，又何以願甘冒風險而平白將
    資金或股票任意置於上訴人等得隨時支配使用之狀態。準此，系爭帳戶內之交易
    縱非上訴人所為，惟係基於上訴人之授權所致，其因此所生之風險，自應由上訴
    人負擔。上訴人謂系爭股票交易並非其所親為，融資買賣契約未成立云云，實屬
    無稽。
  (三)按金錢借貸契約，固以當事人約定，交付金錢之所有權於他方而成立，然依現行
    證券交易制度，被上訴人係依證券交易所成交之資料，再依約給予一定成數之融
    資，並代為交割，故該融資款項雖未交付予上訴人，然依契約及法令規定於市場
    上已完成交割，自應認融資關係已成立。又上訴人申請開立系爭信用帳戶，均按
    規定辦理，被上訴人亦依主管機關規定之程序審核，無不當之處。而系爭信用帳
    戶開立後，由上訴人自主使用，帳戶內之交易均依規定辦理交割，縱係上訴人授
    權與劉素貞使用，亦依規定辦理交割，被上訴人如何可得知有異常之情？而證券
    市場係以上訴人帳戶為主，被上訴人承辦授信業務亦係以上訴人及其帳戶為對象
    ，故帳戶內所有交易即應係上訴人所為，倘上訴人願承擔授權他人使用之風險，
    則該第三人從事買賣交易所生不利益之風險，即應由上訴人負擔。另被上訴人證
    券交割銀行帳戶內之資金往來，依融資融券契約關係，被上訴人並無審查之義務
    ，上訴人之交割銀行帳戶內是否有鉅額資金流入，乃上訴人之事，上訴人指摘被
    上訴人未依規定詳實審核開立信用帳戶之條件，亦係混淆之詞。
  (四)上訴人申請開立信用帳戶後，即積極從事有價證券之融資融券交易，並依規定辦
    理交割，實非係訴外人張朝喨之人頭戶。而本件以上訴人之信用帳戶融資買進系
    爭國產車股票，該股票之所有權即屬上訴人所有，縱該股票之資金係由他人支付
    ，上訴人仍有權處分其帳戶內之股票，實無如上訴人稱雖有買賣之形式，但股票
    所有權實質上並未移轉，股票自始均在張朝喨等人持有中之情事。上訴人既自行
    使用該信用帳戶有從事交易，並授權訴外人劉素貞使用系爭帳戶，其等所為之交
    易，均依規定辦理交割，被上訴人於事發前何以得知上訴人之帳戶係張朝喨之人
    頭戶。縱如上訴人自稱係人頭戶，然其既授權劉女使用，自應負擔因授權所生之
    責任，不得據此免責。
  (五)系爭股票於八十七年十一月十七日起至八十八年六月二十一日間暫停交易，縱被
    上訴人欲處分系爭股票，亦無法為之。雖自八十八年六月二十二日起恢復交易，
    然因八十八年五月三日張朝翔、張朝喨等依據財政部五大方案及徵得帳戶所有人
    之同意，與被上訴人簽訂併存債務承擔協議書，依該協議書第三條約定系爭股票
    之處分雖須經被上訴人同意，而最後之處分權在於併存債務承擔人，或係其他被
    授權之人，故在恢復交易期間（即88.06.22至88.09.19間），以及轉為上櫃管理
    股票期間（即89.02.23以後），被上訴人並不能處分，直至八十九年七月後張朝
    翔等人未依協議書清償併存債務，被上訴人始有處分權。被上訴人自八十九年七
    月份取回處分權後，系爭股票又遭主管機關停止交易之處分，致無法處分；自八
    十九年十月十八日起恢復交易後，因系爭股票成交量萎縮，不易成交，縱成交量
    放大，股價亦較被上訴人於九十年二月二十三日處分時（處分單價為每股○‧三
    八元）為低，從而，被上訴人處分時點較遲，亦不影響上訴人權益，反使上訴人
    少負擔債務，上訴人指摘被上訴人應負債務不履行之損害賠償責任，自屬無據。
  (六)另依系爭契約內容之一部之操作辦法第二十條規定「本公司『即』自第三營業日
    起，處分擔保品」、「否則本公司即自次一營業日起，處分其擔保品」，是被上
    訴人何時處分擔保品，乃被上訴人之權限。上訴人辯稱未能依規定通知補繳差額
    ，亦未及時處分擔保品，應由被上訴人負賠償之責，顯於法無據。
  (七)上訴人信用帳戶變更申請書係於八十七年十一月九日提出，大宗郵件資料上之日
    期為八十七年十一月十日早上，二者間並無不合常理之處；又原證十七范英美之
    信用帳戶變更申請書上並未記載申請日期，僅由上訴人核定之生效日無從推論欲
    變更之地址等資料，均於變更申請書未填妥前即已決定並製作完成。
三、證據：除援用原審提出者外，補提台灣證券交易所股份有限公司公告五件、中華
    民國證券櫃檯買賣中心公告三件、證券交易情況明細一件（以上均影本）為證。
    理    由
一、被上訴人起訴主張：上訴人於八十二年五月二十四日與被上訴人簽訂融資融券契
    約書，開立六三八─○─○○二一八號證券信用交易帳戶，從事有價證券之融資
    融券信用交易買賣，並於八十五年五月二十九日辦理續約。嗣上訴人於八十七年
    十月十七日，委由訴外人光和證券公司買進國產汽車公司股票二十萬股，並向被
    上訴人融資七百零二萬元，同時提供前揭股票擔保上開融資債務。嗣因國產汽車
    公司發生財務危機，系爭股票價格持續下跌，致系爭信用交易帳戶之擔保維持率
    低於百分之一二○，經通知上訴人補繳差額未獲置理，乃依兩造所訂融資融券契
    約書及為契約內容之一部之「復華證券金融股份有限公司融資融券業務操作辦法
    」之規定（下稱操作辦法）處分股票，因系爭股票之成交量萎縮，直至九十年二
    月三日始以每股○‧三八元賣出，扣除交易稅及證券商手續費後，得款七萬五千
    六百六十四元，僅可扣抵四十天之利息，爰本於上開融資融券契約起訴請求上訴
    人應給付被上訴人七百零二萬元，及自八十七年十一月二十六日起至清償日止，
    按年息百分之九‧九五計算之利息暨按前開利率百分之十加計之違約金。
二、上訴人則以：上訴人未於八十七年十月十七日向被上訴人融資買進國產汽車公司
    股票二十萬股，亦未授權劉素貞或詹秀貞使用系爭信用帳戶，本件實係訴外人國
    產汽車公司負責人張朝喨等利用人頭戶炒作自家公司股票之金融犯罪，所為已違
    反證券交易法第一百五十五條第一項第二款、第一百五十七條之一及公司法第一
    百七十六條之強制規定，依民法第七十一條及脫法行為之理論，系爭融資契約及
    股票交易應屬無效，而被上訴人明知系爭信用帳戶係張朝喨之人頭戶仍貸與融資
    ，且未善盡其徵信義務，因此所生損害，應由被上訴人自行負擔。又系爭股票交
    易並非上訴人親自下單，足見上訴人並未有買受系爭股票之意思表示，則系爭融
    資買進國產汽車公司股票之意思表示即不可能合致，從而前開融資買賣既不成立
    ，被上訴人之請求自屬無據。又縱認兩造間就系爭國產汽車公司股票之融資買賣
    契約有效成立，惟上訴人並未收到補繳差額或擔保品之通知，導致無法及時補繳
    差額，使損失擴大；且被上訴人遲至九十年二月二十三日始處分系爭股票，亦有
    違其操作辦法第四十四條所定應即時處分擔保品之義務，而構成民法第二百二十
    七條之不完全給付，應對上訴人負損害賠償責任，是被上訴人請求償還之融資金
    額，上訴人自得於前揭損害賠償數額範圍內主張抵銷等語，資為抗辯。
三、被上訴人主張兩造於八十二年五月二十四日簽訂融資融券契約書，由上訴人向被
    上訴人申請開立系爭六三八─○─○○二一八號信用帳戶，並於八十五年五月二
    十九日辦理續約。嗣系爭信用帳戶於八十七年十月十四日以上訴人之名義委由訴
    外人光和證券公司買進國產汽車公司股票二十萬股，並於同年月十七日由被上訴
    人融資七百零二萬元完成交割手續。嗣因系爭信用交易帳戶之整戶擔保維持率低
    於百分之一二○，經被上訴人於九十年二月三日以每股○‧三八元處分賣出，於
    扣除交易稅暨手續費後，僅足抵充部分利息計七萬五千六百六十四元等情，業據
    提出復華證券金融股份有限公司開立證券信用交易帳戶申請表、融資融券契約書
    、融資買進明細資料、信用交易應補差價明細表、合併買賣報告書暨交割憑單、
    抵沖利息明細表（見原審卷第九頁至第十二頁、第六十五頁、第一○七、一○八
    頁），及光和證券公司檢送以上訴人名義融資買進國產車股票委託書、交割憑單
    、融資買進彙計表（見原審卷第七八頁後附資料、未編頁）等件為證，且為上訴
    人所不爭執，此部分之事實自堪信為真實。惟上訴人否認有親自下單或授權他人
    融資買進系爭國產車股票之情事，並以前揭情詞置辯，經查：
  (一)據證人劉素貞即上訴人之胞姐於原審證稱：原證一之開立證券信用交易帳戶申請
    表係伊在七十八、七十九年間叫上訴人去開戶的，是上訴人自己開的，開戶後是
    上訴人自己下單，八十四、八十五年起伊才開始使用該信用戶下單，本件交易是
    光和證券公司詹秀貞經理指示所有營業員要提供用戶下單買賣，上訴人甲○○的
    帳戶係伊提供的，他們會在下單當天打電話給伊指示要買多少股，自備款由詹秀
    貞指示匯入‧‧‧出事以後我們通知上訴人來蓋章，將地址改至台北‧‧‧存摺
    是由伊母親保管，印章上訴人保管，但伊有蓋空白取款條，有時候要業績，需要
    使用該帳戶下單，伊告訴上訴人要買股票，沒有說要融資買進，原證六之融資分
    戶帳明細所列融資買賣都是伊下單的等語（見原審卷第八五至八七頁）。可知系
    爭信用帳戶係上訴人為從事有價證券之投資買賣所親自開立使用，並分別由上訴
    人及其母親保管印章及存摺，足見系爭帳戶係由上訴人管領使用，顯非單純張朝
    喨之人頭戶可比；次由劉素貞所稱伊因業績需要，需使用系爭帳戶下單，有告訴
    上訴人要買股票，並蓋用空白取款條乙節，即明上訴人確有授權劉素貞使用系爭
    帳戶之情；又觀諸原證六之股票融資交易明細，由劉素貞下單買賣之股票，自八
    十五年一月起至八十七年十月間止，長達二年十個月之期間，交易多達三十筆，
    每筆融資金額幾達數百萬元之譜（見原審卷第六八至七二頁），而證券商於成交
    後，均會將對帳單寄予投資人核對，存摺、印章又係由上訴人及其母所保管，衡
    情上訴人必知有股票交易情事，苟無授權劉素貞使用，何以歷年來均未表示異議
    ；再由原證六之股票融資交易明細可知，自劉素貞於八十五年一月起使用系爭帳
    戶交易後，上訴人雖未再親自以該帳戶下單買賣，然卻於八十五年五月二十九日
    辦理續約，並由劉素貞繼續使用系爭帳戶達二年餘之久，益徵確有授權情事；上
    訴人復辯稱空白取款條之功能僅係證券交割後代為取款之用，並無法證明上訴人
    有授權劉素貞使用系爭帳戶云云，然上訴人既未下單買賣股票，又何需蓋空白取
    款條委託劉素貞於股票交割後代為取款，所辯即無可採；況融資買進之股票及投
    資價款皆存入上訴人之股票集中保管存摺及帳戶內，亦即置於上訴人得任意使用
    之狀態，而印章及存摺又由上訴人保管，倘上訴人未授權劉素貞使用系爭帳戶，
    劉素貞何以知悉其帳號，劉素貞及提供資金之詹秀貞又何以願冒風險將龐大資金
    及股票置於上訴人得隨時處分之狀態；又上訴人苟未授權劉素貞使用其信用帳戶
    ，又何以於接獲劉素貞通知後，同意將其通訊地址變更為為台北市○○路○段二
    ○三號八、九樓，綜觀此情，足認上訴人長期概括授權劉素貞使用該信用帳戶下
    單買賣股票無訛。是本件縱然上訴人對劉素貞下單買入系爭國產車股票實際操作
    情形並不知情，然既授權劉素貞使用其帳戶融資買進系爭國產車股票，仍應就交
    易結果負責。而系爭信用交易帳戶既授權劉素貞使用，則縱依劉素貞證稱伊再提
    供該帳戶予詹秀真使用等語非虛，惟此係上訴人所授權之代理人或使用人基於故
    意之行為，而為被上訴人所不知，參照民法第二百二十四條規定，上訴人仍難免
    負授權人之同一責任。故劉素貞或詹秀真所為系爭國產車股票融資交易其法律效
    果仍應歸由上訴人負擔，乃屬當然。從而，被上訴人既已依兩造融資契約之約定
    ，將融資款項七百零二萬元撥入上訴人之信用帳戶內供上訴人授權使用該帳戶之
    人以融資方式買進系爭股票，而交付系爭融資款項，則兩造間之融資契約即有效
    成立。上訴人辯稱伊未親自或授權他人下單融資買進系爭股票，被上訴人亦未交
    付融資款項予伊，本件融資契約並未成立云云，自不足採。
  (二)又上訴人辯稱被上訴人明知系爭信用帳戶係張朝喨之人頭戶仍貸與融資，且未善
    盡其徵信義務，因此所生損害，應由被上訴人自行負擔一節。非惟被上訴人所否
    認，微論本件是否依張朝喨之指示下單，仍非無疑，且上訴人既授權他人使用其
    信用帳戶融資交易，即應負授權人之責任，有如前述；又上訴人買進何種股票或
    帳戶內之往來資金係由何人提供，均屬上訴人之自由，被上訴人無須亦無權過問
    ，則被上訴人究憑何得悉系爭信用帳戶係張朝喨之人頭戶；況股市每日交易量甚
    鉅，投資者個人交易情形復時有變化，融資購買國產車股票者中，亦有非人頭戶
    者，縱如上訴人所稱張朝喨利用人頭戶炒作股票之事，早於八十七年九月間即為
    媒體披露，並該等人頭帳戶於同年十月間有大量進出國產車股票之情，亦無從以
    此推論被上訴人於本件融資交易時即明知系爭信用帳戶係張朝喨之人頭戶。至張
    朝喨等人於事發後，與被上訴人簽訂協議書，表示願意承擔系爭融資債務，惟此
    係併存之債務承擔，被上訴人並無免除上訴人應負債務之意，此有協議書一紙在
    卷可參（見本院卷第一四○至一四八頁），且上開協議書係於本件融資交易後之
    八十八年六月二十一日始行簽訂，亦難執此謂被上訴人於系爭股票融資交易前即
    已知情。至上訴人復依證人劉素貞於原審及訴外人黃美齡於另案證稱：出事後，
    被上訴人台中分公司經理吳自強通知伊等將所有信用帳戶地址更改至台北國產汽
    車公司之地址等語，足見被上訴人於事發前即知悉系爭帳戶係張朝喨之人頭戶一
    節，亦為被上訴人所否認，亦不能憑此認定被上訴人於融資時即知情；又上訴人
    辯稱由另名人頭戶范英美之信用帳戶變更聲請書所載日期與寄發補繳差額通知為
    同日，可知各該人頭戶資料及欲變更之地址早為被上訴人所明知並製作完成一節
    ，查上訴人於八十七年十一月九日申請變更系爭信用帳戶通訊地址，被上訴人同
    意自同年月十日起生效（見原審卷第六七頁），並於是日寄發補繳通知（見原審
    卷第二二頁交寄大宗限時掛號函件存根聯），二者間並無不合常理之處；又訴外
    人范英美之信用帳戶變更申請書上並未記載申請日期（見本院卷第二一五頁），
    僅記載被上訴人同意自八十七年十一月十日生效，則被上訴人於同意變更當日一
    併寄發補繳通知，亦無違常之處，亦無違常之處，所辯上訴人及范英美等欲變更
    之地址等資料，早於變更申請書填妥前即已決定並製作完成云云，尚無足採。再
    上訴人稱被上訴人就系爭融資額度，申請者是否有足夠償還能力等情，未盡詳實
    之徵信，應自負風險及所有不利益云云。惟查上訴人以融資方式買賣股票，本應
    衡量己身之經濟能力審慎為之，且由上訴人自八十五年迄八十七年間之交易量及
    每筆成交金額動輒高達數百萬元之譜，亦有達六百、七百萬元之融資金額者（見
    原證六號）其是否無足夠之償債能力實未可知，復有融資買進之股票供作擔保，
    縱被上訴人核准本件融資融券契約額度較高，亦僅使上訴人獲有利益，亦難謂被
    上訴人未盡此徵信義務，上訴人即可不負責。
  (三)上訴人指稱國產汽車公司負責人張朝喨等利用人頭戶炒作自家公司股票之金融犯
    罪，所為違反證券交易法第一百五十五條第一項第二款、第一百五十七條之一（
    即俗稱內線交易）及公司法第一百六十七條之強制規定，系爭融資契約及股票交
    易應屬無效一節，微論上訴人並未舉證訴外人張朝喨有何證券交易法第一百五十
    五條第一項第二款所定偽作買賣（亦俗稱沖洗買賣，該條款於八十九年七月十九
    日修正已刪除）或有違反同法第一百五十七條之一之情形，上訴人所提出張朝喨
    等人所受有罪判決書亦僅記載張某等人有偽作買賣之行為，並未認定張某等有內
    線交易之行為，且該刑事判決亦未認定上訴人係其偽作買賣行為之人頭戶（見本
    院卷第一一七頁至第一三五頁、第二四二、第二四三頁）況本件買賣之股票，已
    由被上訴人依證券金融事業管理規則第九條（原審卷第六四頁）直接代辦交割取
    得股票，為上訴人所不爭。再縱如上訴人所稱張朝喨利用人頭戶炒作自家公司股
    票情事，亦係其個人行為，與公司法第一百六十七條所定公司自將股份收回、收
    買或受為質物之情形迴不相侔，從而上訴人辯稱系爭股票買賣違反強制規，屬於
    脫法行為，系爭融資契約與股票交易依法應屬無效，伊不需負責本件融資債務之
    清償云云，即非有據。
  (四)又上訴人辯稱伊未曾填寫信用帳戶變更申請書，亦未收到補繳差額或擔保品之通
    知，導致其無法及時補繳差額，使損失擴大云云。然查該信用帳戶變更申請書係
    劉素貞通知上訴人前來用印乙情，業據劉素貞於原審證述明確，已如前述，不容
    上訴人空言否認。另由被上訴人所提出之交寄大宗限時掛號函件存根聯顯示，被
    上訴人固曾於八十七年十一月十日將補繳差額之通知寄予上訴人，然上訴人變更
    後之地址應為台北市○○區○○路二段「二○三號」八、九樓，被上訴人將之誤
    載為同址「五○三號」八、九樓（見原審卷第六六頁、第六七頁），是上訴人辯
    稱伊未收到被上訴人上開補繳通知，尚非無據（參本院卷第一九五頁），惟被上
    訴人復於八十九年六月二十日向上訴人之
    之融資本息，上訴人於收到上開函件後，於同年七月五日覆函否認有委託買賣該
    筆融資交易之情，此有被上訴人中華民國八十九年六月十二日復證（八十九）字
    第○七五四號函、八十九年六月二十日交寄大宗限時掛號函件存根聯、北斗郵局
    第五八五號存證信函等件附卷可稽（見原審卷第九六頁、九八、九九頁），且為
    上訴人所不爭，然上訴人並未依約補足差額或清償融資本息，更覆函否認融資買
    進系爭股票，則其辯稱因未收到補繳通知，致無法補足差額，使損失擴大云云，
    要無足採（餘理由詳見下段所述）。
  (五)上訴人抗辯被上訴人遲至九十年二月二十三日始處分系爭股票，有違其操作辦法
    第四十四條所定應即時處分擔保品之義務，構成民法第二百二十七條之不完全給
    付，應對上訴人負損害賠償責任，是被上訴人請求償還之融資金額，上訴人自得
    於前揭損害賠償數額範圍內主張抵銷一節。按依兩造融資融券契約書第六條第二
    項固規定，處分擔保品時，甲方（上訴人）同意受託證券商在接到乙方（被上訴
    人）之書面或電話委託後，於指定處分日開市時起，以限價委託申報，如申報未
    成交，次一營業日應繼續申報，至成交為止（見原審卷第十頁）；依融資融券契
    約書第一條之規定為契約內容之一部之復華證券金融股份有限公司融資融券操作
    辦法第四十四條第一項規定：前條擔保品之處分，證券商在接到本公司之書面或
    電話委託後，應於指定處分之營業日開市起，以限價委託方式向證券交易所集中
    交易市場或透過櫃檯中心等成交系統申報，如已申報而未成交，次一營業日應繼
    續申報，直至成交為止（見原審卷第十三頁）。經查系爭國產車股票自八十七年
    十一月十七日至八十八年一月十六日經該公司申請暫停交易，八十八年一月十八
    日起經主管機關台灣證券交易所公告停止買賣，迄於同年六月二十二日起恢復交
    易後，復自同年九月二十日起經上開主管機關再次命停止交易，並於八十九年二
    月二十三日公告終止上市，自即日起轉為櫃檯買賣中心交易，復於八十九年五月
    九日起經財團法人中華民國證券櫃檯買賣中心公告停止交易，迨至同年十月十八
    日起始恢復交易，有被上訴人所提出上訴人不爭執其真正之台灣證券交易所股份
    有限公司公告、財團法人中華民國證券櫃檯買賣中心公告等件在卷可參（見本院
    卷第二四七至二五四頁），系爭國產車股票雖於自八十八年六月二十二日起至同
    年九月二十日公告停止交易前間，及自八十九年二月二十三日起至同年五月九日
    停止買賣前間，暨自八十九年十月十八日起恢復交易後，非不得處分，然依上開
    操作辦法第二十條規定內容以觀，僅規定「若通知送達之二個營業日內，委託人
    整戶擔保維持率仍未達百分之一百二十，且未補繳差額，本公司即自第三營業日
    起，處分其擔保品。」、「惟嗣後任一營業日，其整戶擔保維持率又低於百分之
    一百二十時，委託人應即於當日下午自動補繳，否則本公司即自次一營業日起，
    處分其擔保品」，則被上訴人應於何時申報處分擔保品，乃被上訴人之權限。況
    國產汽車公司於八十七年底因發生財務危機，致該公司股票自八十七年十一月間
    起即持續下跌，成交量急速萎縮（見本院卷第八六至九九頁上訴人所提出之股票
    交易明細），迭經主管機關公告停止交易，被上訴人乃與張朝喨等人簽訂協議書
    ，由張朝喨等人併存承擔系爭信用交易融資債務（見本院卷第一三九至一四八頁
    ），而依協議書第三條第一、二項及第七條之規定，被上訴人於恢復交易期間（
    88.06.22至88.09.19）及轉為上櫃管理股票期間（89.02.23至89.05.08），被上
    訴人依約任意不能處分，迨至八十九年七月間，因張朝喨等人未依約清償併存債
    務，被上訴人依協議書第七條之規定始得處分系爭國產車股票，是於八十九年七
    月前，被上訴人依協議書未委託證券商處分系爭擔保品，即無前開融資融券契約
    書第六條及操作辦法第四十四條所訂如申報未成交，應於次一營業日繼續申報至
    成交為止之適用。是縱令被上訴人係八十九年六月二十二日始通知補繳差額，亦
    難謂損失之擴大係被上訴人所肇致。且依該融資融券契約第六條第四項之規定：
    如因市價漲跌異常或其他特殊事故，乙方（被上訴人）未能處分時，甲方（上訴
    人）不得因此拒絕清償債務。被上訴人既與張朝喨等簽訂債務併存承擔協議書，
    預期承擔人分期給付，因而無法任意處分系爭股票，自屬契約第六條第四項之特
    殊事故，依此約定，上訴人亦不得執此拒絕清償債務。又系爭股票自八十九年十
    月十八日恢復交易後，分別於該日之成交價為每股○‧五八元，成交量一七一三
    張；於同年月二十一日之成交價為○‧五二元，成交量二二一張；同年十一月三
    日之成交價為○‧四四元，成交量五○○張（見本院卷第九三至九七頁），雖較
    被上訴人於九十年二月二十三日處分後之成交價○‧三八元為高，然何時處分，
    被上訴人依約非無斟酌權限，已如上述，且系爭股票自上開恢復交易日起，股價
    仍持續下跌，除上述之交易日外，其餘成交價非低於○‧三八元即成交量不足二
    百張，而於投資人紛紛出脫該股，市場上並而無相當之成交量吸收買盤之情況下
    ，被上訴人縱自上開恢復交易日起每日連續申報賣出，亦難認能順利於上述三日
    處分系爭多達二百張之國產車股票，況依融資融券契約第六條第四項之規定：如
    因市價漲跌異常或其他特殊事故，被上訴人未能處分時，上訴人不得因此拒絕清
    償債務，有如前述。則是被上訴人於九十年二月二十三日處分系爭股票，亦難謂
    有何違反上開操作辦法第四十四條之規定，而構成民法第二百二十七條之不完全
    給付之情形。上訴人前述辯解亦無可採。
四、按依兩造所訂融資融券契約第六條約定：「甲方（上訴人）之融資融券，如未依
    規定期限清結，或未依前條規定補繳融資融券差額‧‧‧乙方（被上訴人）均應
    委託證券商在證券市場處分甲方提供之各項擔保‧‧‧如因市價漲跌異常或其他
    特殊事故，乙方未能處分時，甲方不得因此拒絕清償」；第七條第一、二項約定
    ：「乙方應向甲方收取之融資利息與融券手續費，即應給付甲方之融券賣出價款
    與保證金利息，其利率與費率，均由乙方訂定，並報請主管機關備查」、「前項
    利息按甲方融資融券成交日後第二營業日迄清償前一日之日數計算；利率如經調
    整時，甲方已融資融券尚未清結部分，乙方均自調整之日起，按調整後利率計收
    、計付利息；同條第三項後段約定：「甲方如超過規定期限未償還融資，乙方並
    按核定利率百分之十加收違約金」，又第一條約定：「甲方向乙方融資融券所生
    權利義務，應依乙方融資融券業務操作辦法‧‧‧辦理」，而依被上訴人融資融
    券業務操作辦法第二十條第二項規定：「‧‧‧處分擔保品‧‧‧處分後如不足
    償還，即自其他融資融券退還款項內扣抵，或以其信用帳戶內之其他款項抵充，
    仍有不足者，則通知委託人限期清償，利息照融資利率計算自債權發生日起至清
    償日止」，上訴人於八十七年十月十四日向原告融資七百零二萬元（八十七年十
    月十七日起息），購買國產車股票二十萬股，嗣系爭國產車股票於八十七年底，
    因上市國產車公司財務危機，導致該股票價格持續下跌，致上訴人信用帳戶之整
    戶擔保維持率低於百分之一百二十，而上訴人復未依約補繳差額，被上訴人乃依
    兩造融資融券契約規定於集中交易市場處分上訴人所提供之擔保品，計七萬五千
    六百六十四元，僅得抵四十天之利息（見原審卷第一○五頁、第一○七頁），
    惟融資本金均未獲清償已見前述，又被上訴人對一般委託人證券融資基本利率，
    自八十七年二月十三日起調整為年息百分之九點九五一節，復有被上訴人提出為
    上訴人所不爭之被上訴人致財政部函文附卷可稽（見原審卷第十四、十五頁）兩
    造契約第七條第三項雖有違約金之約定，然細譯其文義係就遲延償還融資所為損
    害賠償預定之違約金，並非懲罰性之違約金（參民法第二百五十條第二項）本件
    遲延之融資債務係以支付金錢為標的，被上訴人既已請求按融資基本利率計算之
    遲延利息，而未證明有其他損害（參民法第二百三十三條第一、三項）則此遲延
    利息，性質上自係遲延所生之損害賠償總額，參照最高法院六十二年台上字第一
    三九四號判例，自不得於遲延利息外，再事請求相當於損害賠償預定之違約金。
五、從而被上訴人依兩造融資融券契約之法律關係，請求上訴人給付積欠款項七百零
    二萬元及自八十七年十一月二十六日起至清償日止，按年息百分之九．九五計算
    之利息，洵屬有據，應予准許。原審就此部分判命上訴人如數給付，於法並無不
    合。上訴意旨指摘原判決此部分不當，求予廢棄改判，為無理由，應予駁回。至
    逾此部分之請求（即違約金部分），原審為上訴人勝訴判決，尚有未洽，上訴人
    指摘原判決此部分不當，求為廢棄，為有理由。
六、本件事證已臻明確，兩造其餘攻擊防禦方法，均與判決結果不生影響，爰毋庸再
    予審酌，附此敘明。
據上論結，本件上訴為一部有理由，一部無理由，依民事訴訟法第四百四十九條第一
項、第七十九條後段，判決如主文。
中      華      民      國    九十二    年      二      月    二十五    日
                              民事第十七庭
                                  審判長法  官  鄭  雅  萍
                                        法  官  許  文  章
                                        法  官  吳  謀  焰
右正本係照原本作成。
如不服本判決，應於收受送達後二十日內向本院提出上訴書狀，其未表明上訴理由者
，應於提出上訴後二十日內向本院補提理由書狀（均須按他造當事人之人數附繕本）
上訴時應提出委任律師或具有律師資格之人之委任狀；委任有律師資格者，另應附具
律師資格證書及釋明委任人與受任人有民事訴訟法第四百六十六條之一第一項但書或
第二項（詳附註）所定關係之釋明文書影本。
中      華      民      國    九十二    年      三      月      四      日
                                        書記官  黃  瑞  芬
附註：
民事訴訟法第四百六十六條之一（第一項、第二項）：
對於第二審判決上訴，上訴人應委任律師為訴訟代理人。但上訴人或其他法定代理人
具有律師資格者，不在此限。
上訴人之配偶、三親等內之血親、二親等內之姻親，或上訴人為法人、中央或地方機
關時，其所屬專任人員具有律師資格並經法院認為適當者，亦得為第三審訴訟代理人
。


司法院資訊處製作；財團法人民間司法改革基金會備份。
